臺灣高等法院臺南分院刑事判決　　100年度上更(一)字第110號
上　訴　人　臺灣雲林地方法院檢察署檢察官
被　　　告　蔡憲憬
選任辯護人　李昶欣律師
上列上訴人因被告偽造有價證券等案件，不服臺灣雲林地方法院
98年度訴字第296號中華民國98年8月28日第一審判決（起訴案號
：臺灣雲林地方法院檢察署97年度調偵字第415號），提起上訴
，判決後，經最高法院發回更審，本院判決如下：
    主  文
上訴駁回。
    理  由
一、公訴意旨以：蔡憲憬與張哲菁前共同租用南投縣忠孝街35號
    建物充當個人公司之辦公室，嗣於民國96年3、4月間，張哲
    菁之公司結束營業，張哲菁駕駛其所有車號7L-9732號自小
    客車前去該處載運私人物品時，蔡憲憬以外出購物為由，向
    張哲菁借用上開車輛。蔡憲憬於使用該車輛時，發現張哲菁
    所有彰化商業銀行台中分行（下稱彰銀台中分行）核發之支
    票簿及印鑑章均置於該車置物箱內，竟基於為自己不法之意
    圖，徒手竊取上開張哲菁所有之支票簿及印鑑章（所犯竊盜
    部分，業經本院前審以98年度上訴字第1050號判處有期徒刑
    10月確定在案），得逞後即基於偽造有價證券之犯意，於不
    詳時間、地點，盜用張哲菁所有印鑑章，於附表編號至
    之空白支票發票人欄位，盜蓋「張哲菁」印文各1枚，並在
    各該空白支票填載如附表編號至所示應記載事項，而偽
    造張哲菁發票、付款人為彰銀台中分行之有價證券支票3紙
    。後因該本支票簿之空白支票已經用罄，蔡憲憬復基於行使
    偽造私文書之犯意，未經張哲菁之許可，於96年4月26日某
    時，在彰銀台中分行以上開竊取自張哲菁之印鑑章，盜蓋張
    哲菁印文1枚於上開支票簿之支票領取證上，而以張哲菁名
    義持向彰銀台中分行申請新的空白支票簿，並在支票領用簽
    收簿上盜蓋張哲菁印文1枚。嗣蔡憲憬復基於偽造有價證券
    之犯意，於不詳時間、地點，盜蓋張哲菁之印文於如附表編
    號至所示之支票上，並在該空白支票填載如附表編號
    至所示應記載事項，而偽造張哲菁發票、付款人為彰化商
    業銀行台中分行之有價證券支票43張。嗣因真實姓名、年籍
    不詳之人於97年5月6日持蔡憲憬所交付，發票人為張哲菁之
    支票前去向張哲菁要求付款，張哲菁始查悉上情。因認蔡憲
    憬涉犯刑法第216條、第210條之行使偽造私文書罪、第201
    條第1項之偽造有價證券罪嫌等語。
二、程序方面
  (一)本院審判範圍
  (1)原審檢察官前開起訴事實認被告涉犯刑法第320條第1項之竊
    盜罪、第216條、第210條之行使偽造私文書罪、第201條第1
    項之偽造有價證券罪、第339條第1項之詐欺取財罪嫌，其中
    被告被訴竊取告訴人張哲菁所有之支票簿及印鑑章，涉犯刑
    法第320條第1項之竊盜罪部分，經原審判決無罪後，經本院
    前審以98年度上訴字第1050號改判處有期徒刑10月在案，該
    部分係屬刑事訴訟法第376條第2款之案件，經第二審判決後
    ，不得上訴於第三審法院，被告雖就該部分不服提起第三審
    上訴，惟經最高法院判決以其上訴不合法，於100年7月7日
    以100 年台上字第3644號判決竊盜部分上訴駁回在案，此部
    分業已確定，此部分已不在本院上訴審判之範圍，合先敘明
    。
  (2)按行使偽造之有價證券以使人交付財物，本即含有詐欺之性
    質，如果所交付之財物，即係該證券本身之價值，其詐欺取
    財仍屬行使偽造有價證券之行為，不另論以詐欺取財罪；但
    如行使該偽造之有價證券，係供擔保或作為新債清償而借款
    ，則其借款之行為，已屬行使偽造有價證券行為以外之另一
    行為，始應再論以詐欺取財罪，並依牽連犯關係，從一重處
    斷（最高法院90年度臺上字第5416號判決意旨參照）。是持
    偽造有價證券向他人供擔保或作為新債清償而借款以行使，
    在刑法廢除牽連犯之規定後（刑法業於94年2月2日修正公布
    ，並於95年7月1日施行），將行使偽造有價證券與詐欺取財
    視為各別獨立之行為予以評價，而無裁判上一罪之關係，應
    數罪併罰之。起訴書雖認被告另涉詐欺取財罪嫌，然其並未
    於起訴書之犯罪事實欄敘明被告於何時、地持偽造之支票持
    向何人以何方式使其陷於錯誤因而交付財物等事實，且經檢
    察官於原審到庭陳明起訴事實並無詐欺取財等語（見原審卷
    第113頁），是起訴法條雖援引刑法第339條第1項詐欺取財
    罪，惟此部分事實既未經起訴，且與起訴之行使偽造有價證
    券部分不具裁判上一罪之關係，非起訴效力所及，本院無從
    併予審理，是本院審理之範圍為被告被訴偽造告訴人張哲菁
    名義支票之偽造有價證券，及被訴盜蓋告訴人張哲菁印文於
    支票簿之支票領取證，以告訴人張哲菁名義持向彰銀台中分
    行申請新的空白支票簿，並在支票領用簽收簿盜蓋告訴人張
    哲菁印文之行使偽造私文書，經原審判決無罪部分。
  (二)證據能力方面
    按刑事訴訟法第159條之5明定：「被告以外之人於審判外之
    陳述，雖不符前4條之規定，而經當事人於審判程序同意作
    為證據，法院審酌該言詞陳述或書面陳述作成時之情況，認
    為適當者，亦得為證據。當事人、代理人或辯護人於法院調
    查證據時，知有第159條第1項不得為證據之情形，而未於言
    詞辯論終結前聲明異議者，視為有前項之同意。」其立法理
    由在於傳聞證據未經當事人之反對詰問予以核實，乃排斥其
    證據能力。惟當事人如放棄對原供述人之反對詰問權，於審
    判程序表示同意該等傳聞證據可作為證據，此時法院除認該
    傳聞證據欠缺適當性外，自可承認其證據能力。本判決所援
    引具傳聞性質之各項供述及非供述證據，經被告及檢察官於
    本院準備程序時表示同意作為證據（見本院卷第55頁），復
    於審判期日表示無意見（見本院卷第72、81頁），經本院逐
    一提示予公訴人、被告表示意見，迨至言詞辯論終結前，均
    未就證據能力聲明異議，本院審酌該等供述證據作成時之情
    況，並無不法情事，與本案待證事實間具有相當之關聯性，
    以之為本案證據並無不當，自有證據能力，而得採為判決之
    基礎。
三、按犯罪事實應依證據認定之，無證據不得認定犯罪事實；另
    不能證明被告犯罪者，應諭知無罪之判決，刑事訴訟法第15
    4條第2項、第301條分別定有明文。又刑事訴訟法第161條第
    1項規定：檢察官就被告犯罪事實，應負舉證責任，並指出
    證明之方法。因此，檢察官對於起訴之犯罪事實，應負提出
    證據及說服之實質舉證責任。倘其所提出之證據，不足為被
    告有罪之積極證明，或其指出證明之方法，無從說服法院以
    形成被告有罪之心證，基於無罪推定之原則，自應為被告無
    罪判決之諭知（最高法院92年台上字第128號判例意旨參照
    ）。另刑法上所謂偽造有價證券或私文書，以無權製作之人
    冒用他人名義製作為要件，如果行為人基於本人之授權，或
    其他原因有權製作者，則與無權之偽造行為不同。而授權行
    為之方式，不論以書面或口頭，明示或默示均屬之（最高法
    院53年台上字第1810號判例、86年度台上字第319號判決、
    95年度台上字第5276號判決意旨參照）。
四、公訴人認被告蔡憲憬涉犯行使偽造私文書、偽造有價證券等
    犯行，係以被告之供述、告訴人張哲菁之指訴，及彰銀臺中
    分行97年12月18日彰臺中字第0973152號函附之張哲菁支票
    存款－領用票據明細查詢、支票領用簽收簿、支票存款－事
    故票／退票明細查詢資料、彰銀臺中分行98年1月10日彰臺
    中字第0973275號函附張哲菁甲存帳戶歷史交易明細資料、
    臺灣票據交換所臺中分所98年4月3日臺票中字第980227號函
    附退票明細暨退票理由單、彰銀臺中分行98年4月7日彰臺中
    字第0980848號函附提示兌現支票影本暨各筆存款之交易銀
    行資料、彰化銀行溪湖分行98年4月8日彰溪字第0980898號
    函附傳票、彰化銀行斗六分行98年4月10日彰斗六字第09841
    3號函附存款傳票、玉山銀行斗六分行98年4月14日玉山斗六
    字第0980414003號函附轉帳匯款資料、雲林縣莿桐鄉農會98
    年4月17日雲縣莿農信字第0980273號函附匯款單為其論罪之
    依據。訊據被告堅詞否認有公訴人所指前開行使偽造私文書
    、偽造有價證券、詐欺取財之犯行，並辯稱：我與張哲菁共
    同租用南投辦公室，張哲菁自南投之辦公室搬出時，把辦公
    桌椅留下來給我使用，我自張哲菁留下的辦公桌抽屜內發現
    張哲菁的空白支票本及印鑑章後，打電話給張哲菁請他讓我
    使用該空白支票，張哲菁沒有作任何表示，以我與張哲菁的
    交情，我認為張哲菁沒有拒絕就代表有同意，舊的空白支票
    本使用完畢後，我去領取新的空白支票本，雖未告知張哲菁
    ，但張哲菁早就知道我一直在使用他的支票，我以張哲菁名
    義開立的支票，大部分都有我的背書，後來因我無力支付部
    分票款，有持票人向張哲菁要求給付票款，張哲菁恐遭持票
    人追償票款，才向警方報案，我並無偽造私文書、偽造有價
    證券、詐欺取財等語。
五、本院之判斷理由
  (一)被告於警詢、偵訊、原審及本院審理中迭次供承：我於96年
    3、4月間某日，取得張哲菁之支票存款帳戶（帳號：00000
    00000000000號）之印鑑章與空白支票本後，將該印鑑章蓋
    用於空白支票本之發票人欄位內，並填具票面金額、發票日
    等絕對必要記載事項後，開立如附表編號所示以張哲
    菁為發票人、彰銀臺中分行為付款人之支票3紙，並持以行
    使。其後，因上開空白支票已用磬，於96年4月26日至彰銀
    臺中分行，以張哲菁之印鑑章，蓋用於上開空白支票簿內之
    支票領取證上，以張哲菁名義持向彰銀臺中分行申請新的空
    白支票簿1本（支票號碼：CＺ0000000000至CＺ0000000000）
    ，並在支票領用簽收簿上蓋用張哲菁印文1枚，開立如附表
    編號至所示以張哲菁為發票人、彰銀臺中分行為付款人
    之支票後持以行使，用以調度資金等情（見臺灣南投地方法
    院檢察署97年度偵字第3342號卷第4-5頁；臺灣雲林地方法
    院檢察署97年度偵字第4772號卷第6頁；臺灣雲林地方法院
    檢察署97年調偵字第415號卷第17-19頁；原審卷第81-85、
    91頁；本院卷第49頁），復有及彰銀臺中分行97年12月18日
    彰臺中字第0973152號函附張哲菁支票存款－領用票據明細
    查詢、支票領用簽收簿、支票存款－事故票／退票明細查詢
    資料、彰銀臺中分行98年1月10日彰臺中字第0973275號函附
    張哲菁甲存帳戶歷史交易明細資料、臺灣票據交換所臺中分
    所98年4月3日臺票中字第980227號函附退票明細暨退票理由
    單、彰銀臺中分行98年4月7日彰臺中字第0980848號函附提
    示兌現支票影本暨各筆存款之交易銀行資料、彰化銀行溪湖
    分行98年4月8日彰溪字第0980898號函附傳票、彰化銀行斗
    六分行98年4月10日彰斗六字第098413號函附存款傳票、玉
    山銀行斗六分行98年4月14日玉山斗六字第0980414003號函
    附轉帳匯款資料、雲林縣莿桐鄉農會98年4月17日雲縣莿農
    信字第0980273號函附匯款單附卷可憑（見臺灣雲林地方法
    院檢察署97年調偵字第415號卷第9-13、23-24頁；原審卷第
    19-28、30-65、68-72頁），足信被告確有以告訴人之名義
    簽發如附表編號至所示之支票，並持以行使，有部分支
    票退票，其中附表編號至係被告蓋用告訴人之印鑑章於
    支票領取證上，以告訴人之名義向彰銀台中分行申領空白支
    票事實，已可認定。
  (二)被告於偵訊、原審及本院審理中均辯稱：我拿到告訴人的支
    票及印鑑章時，有打電話給告訴人，告訴人當時並未作任何
    表示，我認為以我與告訴人的交情，我已經跟告訴人講，他
    應該是有同意借我使用他的支票，所以我後來去請領新的空
    白支票本並未告知告訴人，支票退票後，銀行曾通知林麗雲
    ，林麗雲亦有告知告訴人，當時告訴人經常到我公司泡茶，
    他向我說我有辦法開票出去就要有辦法支付等語（見臺灣雲
    林地方法院檢察署97年度偵字第4772號卷第6頁；臺灣雲林
    地方法院檢察署97年調偵字第415號卷第17頁；原審卷第82-
    84頁、本院上訴審卷第113-114頁）；又附表所示46紙支票
    ，其中編號至為同一本支票，編號至為新領支票本
    等情，此觀彰銀臺中分行97年12月18日彰臺中字第0973152
    號函附張哲菁支票存款－領用票據明細查詢、支票領用簽收
    簿自明（見臺灣雲林地方法院檢察署97年調偵字第415號卷
    第9-12頁），堪信被告取得告訴人之請領之舊空白支票及印
    鑑章後，於開立附表編號至支票時，並未徵得告訴人事
    前明示授權或同意，被告於舊空白支票用罄後，亦未徵得告
    訴人事前明示授權或同意，逕自以告訴人之名義申領新空白
    支票，及簽發附表編號至之支票等情，固堪認定。
  (三)按刑法上之偽造有價證券，以無權簽發之人冒用他人名義簽
    發為要件，如果行為人基於本人之授權，或其他原因有權簽
    發者，則與無權之偽造行為不同。其授權行為之方式，固不
    論是書面或口頭，明示或默示為之，均無不可。但有無經本
    人之授權，係以簽發當時之情形而定，如簽發當時未獲授權
    ，縱本人事後不予追究，於其已成立之罪名，並無影響（最
    高法院87年台上字第2830號判決意旨參照）。證人即告訴人
    張哲菁雖於警詢、偵訊及原審證述時均否認其有事前授權或
    同意被告使用其名義簽發支票，及請領新的空白支票使用等
    情（見臺灣南投地方法院檢察署97年度偵字第3342號卷第6-
    8頁、臺灣雲林地方法院檢察署97年調偵字第415號卷第17頁
    ；原審卷第118、127-128頁）。是被告簽發告訴人名義之舊
    空白支票時，及舊空白支票用罄後，以告訴人名義申領新空
    白支票及簽發支票，有無徵得告訴人之默示授權或同意？被
    告有無行使偽造私文書及偽造有價證券之犯意？即有究明之
    必要。經查：
  (1)按證人係指在他人之訴訟案件中，陳述自己所見所聞具體事
    實之人，為證據之一種。被害人之陳述，有單純到庭陳述意
    見者（刑事訴訟法第248條之1、第271條第2項），有就與待
    證事實有重要關係之親身知覺、體驗事實為陳述者。最高法
    院93年台上字第6578號判例：「被害人乃被告以外之人，本
    質上屬於證人，其陳述被害經過，亦應依人證之法定偵查、
    審判程序具結，方得作為證據。」旨在闡述被害人就與待證
    事實有關之被害經過所親自聞見之具體事實為陳述，亦應踐
    行刑事訴訟法第158條之3之規定，使其以證人身分具結，其
    陳述（證言）始為合法之證據資料，係屬證據能力之條件。
    然被害人之為證人，與通常一般第三人之為證人不侔。被害
    人就被害經過所為之陳述，其目的在於使被告受刑事訴追處
    罰，與被告處於絕對相反之立場，其陳述或不免渲染、誇大
    。是被害人縱立於證人地位具結而為指證、陳述，其供述證
    據之證明力仍較與被告無利害關係之一般證人之陳述為薄弱
    。從而，被害人就被害經過之陳述，除須無瑕疵可指，且須
    就其他方面調查又與事實相符，亦即仍應調查其他補強證據
    以擔保其指證、陳述確有相當之真實性，而為通常一般人均
    不致有所懷疑者，始得採為論罪科刑之依據，非謂被害人已
    踐行人證之調查程序，即得恝置其他補強證據不論，逕以其
    指證、陳述作為有罪判決之唯一證據（最高法院95年度台上
    字第6017號判決參照）。
  (2)證人即告訴人張哲菁於97年5月9日警詢指證：被告於96年3
    、4月間從我車內竊走支票簿及印章，再利用我名義重新申
    請支票，冒我名義開立支票，失竊當時，因我照顧生病之母
    親，而未立即報案，我母親於96年6月去世後，我因忙碌而
    忘記此事，直至97年5月6日有人拿我名義開立之支票至我家
    找我，說該支票是被告開立，我才前來報案等語（見臺灣南
    投地方法院檢察署97年度偵字第3342號卷第6-8頁）；於偵
    訊時證稱：被告於96年4月15日左右，將我放置在7L-9732號
    車輛內的支票及印章竊走，當時我母親生病住院後來往生，
    該段期間我一直沒有時間報警，後來有人持支票要求我兌現
    ，我才去報警，我的甲存帳戶內沒有存款，亦不知有人存款
    至我的甲存帳戶內等語（見臺灣雲林地方法院檢察署97年調
    偵字第415號卷第16-17頁）；於原審證述：我於96年4月中
    旬發現支票及印鑑章不見，於97年5月6日報案，當時是別人
    拿支票要求我兌現，持票人說是被告開的票，我也認得被告
    的字跡，我才發現是被告開的票去報案，在此之前，我忙著
    照顧生病之母親，我母親於96年6月往生後，我忙著找工作
    ，一忙就忘記了等語（見原審卷第117-119、123、167-168
    頁）。由證人即告訴人張哲菁上開證詞可知，其早於96年3
    、4月間（或96年4月15日）即已發覺其請領之空白支票與印
    鑑章不在其保管中，惟其竟未報案，或防止他人簽發支票之
    任何處置，直至1年餘之後，於97年5月6日有人持票向其追
    償票款，始向警方報案等情，應可認定。
  (3)按支票係發票人簽發一定之金額，委託金融業者於見票時，
    無條件支付與受款人或執票人之票據，票據法第4條第1項定
    有明文。依上開規定可知，支票性質上係流通證券、金錢證
    券、支付證券，故以支票為支付工具者，於交付支票時，發
    生與給付金錢相同之效力，具有相當之重要性。亦即支票發
    票人應依支票文義擔保支票之支付，而金融業者於見票時，
    即應依委任契約之約定支付票面金額予受款人或執票人。故
    一般有使用票據之人均有妥為保管支票簿、印鑑章並防止他
    人任意使用之認識，且該等物品如落入不明人士手中，極易
    使自己無端背負票據債務，導致信用受損，若支票簿連同印
    鑑章有遭竊情事，均會即時報警處理（空白支票非屬票據法
    上之票據，無從依票據法和民事訴訟法等規定向金融機構辦
    理掛失止付或踐行公示催告程序）。告訴人（60年8月1日生
    ），於96、97年間為36、37歲之成年人，依其於警詢陳述為
    高中畢業之智識程度，曾任英泉食品股份有限公司之組長等
    語（見臺灣南投地方法院檢察署97年度偵字第3342號卷第6-
    7頁）；其於原審證述：我因經營英泉公司之子公司即台豐
    乳品之子公司原展公司之故，而申領彰銀台中分行支票使用
    ，原展公司於90、91年間結束營業後，我與我表哥至南投合
    夥經營姿韋食品公司，負責人是以我父親名義，故以我父親
    名義申請支票使用，若南投這邊的支票不夠用，我會開立我
    的彰銀台中分行支票，我自己在南投於生活上均以我父親之
    名義開立支票使用等語（見本院卷第116、119-121頁），足
    見告訴人為智識正常之成年人，且有多年領用、簽發支票（
    含開立自己名義及以其父親名義為發票人）之習慣，對於他
    人未經其授權或同意而無權取得其名義之空白支票或印鑑章
    ，冒用其名義開票使用而退票，將導票據債務糾紛之嚴重後
    果等情，理當知之甚詳，縱其母於95年間罹病需人照顧、於
    96年間不幸病故，惟衡諸常情，告訴人之空白支票及印鑑章
    果真遭竊，就此攸關告訴人日後個人信用與債務之重要事務
    ，一般人無不在最短時間內報警處理，以免衍生無以估算之
    票據債務糾紛，告訴人既已知悉其請領之舊空白支票及印鑑
    章遭竊，竟在長達1年餘之期間中，且於不能撥冗報警處理
    之情況，竟以「照顧病母」、「太忙忘記了」為由，遲未報
    案處理，放任他人持有告訴人請領之空白支票及印鑑章，以
    告訴人之名義開立支票使用，但於97年5月6日有人持票向其
    要求兌現，立即於97年5月9日報警，且對被告訴請究辦，是
    告訴人於知悉其請領之舊空白支票及印鑑章失竊後之消極不
    報案處理，顯與常人對於空白支票及印鑑章失竊時所採取之
    舉止相悖，是其指訴其並未事前默示授權或事後同意被告使
    用其名義之空白支票及印鑑章開立支票使用，是否可信，實
    有疑義。
  (4)證人即告訴人張哲菁於原審改證述：直到有人拿支票到我家
    裡，我才知道印章及支票不見了等語（見原審卷第117、127
    頁），核與其先前於警詢、偵訊及原審證述：我於96年3、4
    月間（或96年4月15日）已知悉其請領之舊空白支票及印鑑
    章失竊等語不符，則其指訴關於何時知悉舊空白支票及印鑑
    章遭竊之重要情節，前後證詞反覆不一，益徵其指證前揭被
    害經過，顯有重大瑕疵，尚難遽以憑採。又參酌證人即告訴
    人張哲菁於警詢證述：被告以前是英泉公司的協理，我是組
    長等語（見臺灣南投地方法院檢察署97年度偵字第3342號卷
    第6-7頁），於原審證述：我與被告以前在英泉公司工作時
    認識，之後我承租用南投縣南投市○○○街35號做經銷商，
    被告在我快結束經銷時，有與我一起承租等語（見原審第11
    5-116頁）；核與證人林麗雲於原審證稱：被告是英泉公司
    總公司協理，張哲菁在英泉公司還沒有倒閉之前，在台中擔
    任主任等語相符（見原審卷第130、133頁），足見被告與告
    訴人曾為英泉公司之同事，且又於共同承租南投縣南投市○
    ○○街35號為辦公處所，渠二人顯有相當程度之交情，是被
    告辯稱我取得告訴人申請的舊空白支票本及印鑑章後，曾打
    電話給告訴人請他讓我使用他的空白支票，告訴人沒有作任
    何表示，以我與張哲菁的交情，我認為張哲菁沒有拒絕代表
    有同意（即默示同意）我使用他的支票等情，應非憑空虛構
    之詞，堪可採信。
  (4)證人林麗雲於原審證稱：被告是英泉公司總公司協理，我原
    在台中市○區○○路111號英泉公司的直營所上好泉有限公
    司擔任出納，張哲菁在英泉公司還沒有倒閉之前，在台中擔
    任主任，也是原展公司之負責人，原展公司之營業處亦在台
    中市○區○○路111號，上好泉公司倒閉後，更換經銷商姿
    韋公司，我的老闆更換為姿韋公司劉信和，我的工作地點仍
    在台中市○區○○路111號，張哲菁有車輛靠行台中這裡，
    他有給我一些津貼，因為先前張哲菁在台中市○區○○路11
    1號上班，他的電話、地址並未更改；我於96年間在台中有
    接到彰銀臺中分行來電通知張哲菁的甲存帳戶存款不足，需
    要存錢進去，次數好像有1、2次，支票面額好像都是新臺幣
    （下同）5萬元，每次銀行通知我之後，我都有馬上打電話
    通知張哲菁，叫他要去處理，過了約三個月至半年，亦於96
    年間，張哲菁到台中市○區○○路111號，我有問他支票帳
    戶為何沒有處理，張哲菁說那不是他開的票，我問他是何人
    開的票，甲存帳戶怎麼沒有去存錢，張哲菁說可能是被告開
    的，我就叫他趕快去處理等語（見原審卷第130-140頁）；
    於本院上訴審證述：張哲菁在英泉公司未倒閉前是台中的主
    任，我幫張哲菁作台中的內帳，英泉公司倒閉，張哲菁至南
    投接經銷商後，彰銀台中分行曾經2次打電話至台中通知張
    哲菁票款存款不足，我接到電話後基於同事情誼知道張哲菁
    的電話，所以聯絡張哲菁他的銀行帳戶存款不足，張哲菁並
    未作何表示，後來張哲菁來台中時，我有問他支票帳戶為何
    沒有處理，張哲菁說那不是他開的票，我問他是何人開的票
    ，甲存帳戶怎麼沒有去存錢，張哲菁說可能是被告開的，我
    就叫他趕快去處理等語（見本院上訴卷第67-69頁）；核與
    證人即告訴人張哲菁於原審證述：我與被告在英泉公司工作
    時認識，我是經營英泉公司子公司台豐品之子公司展泉公司
    ，展泉公司位於台中市○○路111號，林麗雲是原展公司的
    會計，英泉公司、原展公司結束後，我與我的表哥劉信和至
    南投合夥經營姿韋公司，之後我們拆夥，我留給彰銀台中分
    行的聯絡電話是以前那裡的電話（指台中市○○路111號、
    電話號碼00-00000000），沒有更換，林麗雲曾打電話通知
    我支票退票等語（見原審卷第114-129頁），大致相符。再
    者，證人林麗雲接獲彰銀台中分行通知後轉知告訴人退票之
    2張支票面額均為5萬元，與附表編號至所示未兌現之支
    票核對結果，應為附表編號其中2張，該2張支票
    係被告以告訴人名義請領之新空白支票，堪認告訴人確於96
    年間接獲證人林麗雲之電話通知其支票退票時，已知悉係被
    告以其名義開立支票之事實。
  (5)證人即告訴人張哲菁於原審證述：是李茂榮的會計打電話給
    我，說蔡吉平有去他那裡貼現1張6萬元的支票，到期了，要
    我去繳錢，我說我不知道，是蔡吉平拿去貼現的，要他們自
    己去處理，我先打電話與蔡吉平知會，我問他是否有拿1張
    票去貼現等語（見原審卷第166頁）。證人蔡吉平於原審證
    稱：我是被告之堂弟，我與張哲菁交情不錯，被告與張哲菁
    也熟，算是朋友，被告曾因缺錢，我幫被告拿1張發票人是
    張哲菁、面額6萬元支票向我的朋友李茂榮票貼借錢，於1、
    2天後，我有跟張哲菁說是被告拿他的票給我去跟李茂榮票
    貼，我的朋友李茂榮提示支票後，銀行有通知張哲菁支票帳
    戶裡沒有錢，因為張哲菁的支票是我拿去向李茂榮票貼的，
    之後張哲菁或李茂榮有打電話告訴我支票退票，張哲菁有2
    、3次說要去報警，我有轉告被告，問被告跟張哲菁處理好
    了沒有，被告說他知道，後來是我還錢給李茂榮；在這張支
    票跳票之後，我有去被告在斗六的公司遇過張哲菁，大家在
    一起聊天、下棋、泡茶等語（見原審卷第152-165頁）；其
    於本院上訴審結證：我拿被告交付的張哲菁的支票向朋友李
    茂榮借款，支票不兌現後，李茂榮找我，我要被告去處理，
    我也有向張哲菁說，張哲菁說支票不是他開的，是被告要處
    理等語（見本院上訴卷第71頁）；又證人即李茂榮之會計張
    明雪於本院審理中到庭證述：我是李茂榮的會計，我認識被
    告、張哲菁、蔡吉平，蔡吉平有拿張哲菁為發票人、面額6
    萬元之支票向李茂榮票貼，支票未到期以前，我看到發票人
    是張哲菁，張哲菁是我們公司的股東，所以我有他的聯絡電
    話，我在電話中告訴張哲菁，蔡吉平有拿1張你的票來我們
    這邊，張哲菁說他不知道，後來支票屆期跳票，我立刻打電
    話給張哲菁，他說他不知情，也無法承諾支付現金，且有提
    到被告向他借車，可能支票都在車上，不知道被告如何處理
    ，他沒有辦法處理這張票，後來李茂榮說要找背書人蔡吉平
    出來處理，蔡吉平拿現金過來兌現就沒事了等語（見本院更
    (一)卷第81-83頁）。又證人蔡吉平持往票貼未兌現之支票面
    額為6萬元，與附表編號至所示未兌現之支票核對結果
    ，證人蔡吉平持以向李茂榮票貼之面額6萬元支票，應為附
    表編號或兩者其一，則告訴人於知悉被告之堂弟蔡吉平
    持附表編號或之支票貼現時，既知被告以其名義開立支
    票，然告訴人從未向證人蔡吉平、張明雪表示被告未經其同
    意擅自開立支票，亦未追究被告無權簽發支票之事，僅以「
    不知被告如何處理其支票」、「支票非其開立」、「其無法
    兌現該張支票，要他們自己去處理」等語回應，其目的無非
    在於規避發票人債務，且告訴人於該張支票退票後，既有閒
    暇至被告於斗六開立之公司下棋、泡茶、聊天，竟無暇向被
    告究明何以冒用其名義開立支票，且無閒採取任何法律途徑
    ，以免被告繼續以其名義開立支票，告訴人前開所為，實悖
    於常情，依常理推斷，若非告訴人已事前授權或同意被告以
    其名義開立支票，理當不致如此，由此益徵被告辯稱其於取
    得告訴人申請的舊空白支票本及印鑑章後，曾打電話給告訴
    人，請告訴人讓其使用空白支票，告訴人沒有作任何表示，
    被告以其與告訴人的交情，認定告訴人既未拒絕，意謂（默
    示）同意其使用其名義之支票，乃於舊空白支票用罄後，逕
    以告訴人名義申領新空白支票及簽發支票使用等情，確為真
    實可信。
  (6)再依告訴人張哲菁甲存帳戶歷史交易明細紀錄、已提示兌現
    支票影本暨各筆存款之交易銀行資料與各該存匯款單據可知
    （見臺灣雲林地方法院檢察署97年調偵字第415號卷第23-24
    頁；原審卷第30-65、68-72頁），被告所開立如附表編號
    至支票面額均在20萬元以下，其中部分經提示後兌現，且
    被告在部分支票背書擔保，此觀支票及退票理由單張附卷可
    憑（見原審卷第33-52頁、本院上訴卷第81-87、104頁）；
    且就附表編號或之支票其中一張，被告委由與告訴人熟
    識之證人蔡吉平，向與告訴人熟識之李茂榮小額（6萬元）
    票貼，此與一般有合法使用支票權限之人持支票小額向親友
    週轉之態樣相符；若告訴人並未默示授權或同意被告以其名
    義簽發支票使用，且被告明知其無權簽發告訴人名義之支票
    ，儘可在偽造支票屆期前，大量簽發高額之支票向外大舉貼
    現，待支票屆期後放任跳票，以享有票據利益卻不需負擔票
    據責任；故被告應係於告訴人暫無使用支票之情形下，經告
    訴人默示同意使用其支票、印鑑章作為被告資金周轉之用，
    當屬合理之推斷。是告訴人應有默示授權或同意被告使用其
    空白支票與印鑑章簽發支票，被告乃於舊空白支票用罄後，
    承告訴人前開默示授權或同意，而在未明白告知告訴人之情
    況下，逕以被告以其名義申領新空白支票及簽發支票使用，
    然被告主觀上並無行使偽造私文書、偽造有價證券之犯意，
    至為灼然。
六、公訴人認被告涉犯刑法第216條、第210條之行使偽造私文書
    罪、第201條第1項之偽造有價證券罪嫌所舉之證據與指出之
    證明方法，尚有合理之懷疑存在，未得使本院確信被告有何
    公訴人指訴之犯行，此外，依本院調查證據之結果，查無其
    他積極證據可資認定被告犯行使偽造私文書、偽造有價證券
    罪行，則按犯罪事實應以證據為其認定基礎，如積極證據不
    足以證明被告犯罪，而依調查所得資料，在一般生活經驗上
    尚非不得另為其他有利被告之推定，本於罪疑惟輕法則，即
    應依法為無罪判決之諭知，原審以不能證明被告犯罪，諭知
    被告無罪，核無不合。檢察官上訴意旨仍執陳詞指摘原判決
    採證不當，為無理由，應予駁回。
據上論結，應依刑事訴訟法第368條，判決如主文。
本案經檢察官劉得鉦到庭執行職務。
中    華    民    國   100    年    12    月    1     日
                  刑事第二庭    審判長法  官  葉居正
                                      法  官  陳欽賢
                                      法  官  張桂美
以上正本證明與原本無異。
檢察官如不服本判決應於收受本判決後10日內向本院提出上訴書
，其未敘述上訴理由者並得於提起上訴後10日內向本院補提理由
書。但應受刑事妥訴審判法第九條規定之限制。
本件被告不得上訴。
                                      書記官  魏芝雯
中    華    民    國   100    年    12    月    1     日
刑事妥速審判法第九條：
除前條情形外，第二審法院維持第一審所為無罪判決，提起上訴
之理由，以下列事項為限：
一判決所適用之法令牴觸憲法。
二判決違背司法院解釋。
三判決違背判例。
刑事訴訟法第三百七十七條至第三百七十九條、第三百九十三條
第一款之規定，於前項案件之審理，不適用之。
┌─────────────────────────────┐
│附表：被告開立支票一覽表                                  │
├──┬───────┬───────┬──────┬───┤
│編號│支  票  號  碼│ 發   票   日 │金額(新臺幣)│備註：│
│    │              │              │            │是否兌│
│    │              │              │            │現或背│
│    │              │              │            │書    │
├──┼───────┼───────┼──────┼───┤
│  │ 0000000      │ 96年4月28日  │   60,000元 │兌現  │
│    │              │              │            │有被告│
│    │              │              │            │背書  │
├──┼───────┼───────┼──────┼───┤
│  │ 0000000      │ 96年5月1日   │   60,000元 │兌現  │
│    │              │              │            │有被告│
│    │              │              │            │背書  │
├──┼───────┼───────┼──────┼───┤
│  │ 0000000      │ 96年6月25日  │   99,850元 │退票  │
│    │（起訴書誤載為│              │            │      │
│    │「0000000」） │              │            │      │
├──┼───────┼───────┼──────┼───┤
│  │ CM0000000    │ 96年6月5日   │   60,000元 │兌現  │
│    │              │              │            │有被告│
│    │              │              │            │背書  │
├──┼───────┼───────┼──────┼───┤
│  │ CM0000000    │ 96年6月10日  │   22,900元 │退票  │
├──┼───────┼───────┼──────┼───┤
│  │ CM0000000    │ 96年8月10日  │   22,900元 │退票  │
├──┼───────┼───────┼──────┼───┤
│  │ CM0000000    │ 96年6月10日  │    6,189元 │退票  │
├──┼───────┼───────┼──────┼───┤
│  │ CM0000000    │ 96年7月31日  │  200,000元 │退票  │
├──┼───────┼───────┼──────┼───┤
│  │ CM0000000    │ 96年5月29日  │  200,000元 │兌現  │
│    │              │              │            │有被告│
│    │              │              │            │背書  │
├──┼───────┼───────┼──────┼───┤
│  │ CM0000000    │ 96年6月23日  │   40,000元 │退票  │
├──┼───────┼───────┼──────┼───┤
│  │ CM0000000    │ 96年5月30日  │   22,000元 │兌現  │
├──┼───────┼───────┼──────┼───┤
│  │ CM0000000    │ 96年5月30日  │  200,000元 │兌現  │
├──┼───────┼───────┼──────┼───┤
│  │ CM0000000    │ 96年5月15日  │  100,000元 │兌現  │
├──┼───────┼───────┼──────┼───┤
│  │ CM0000000    │ 96年6月1日   │   60,000元 │兌現  │
├──┼───────┼───────┼──────┼───┤
│  │ CM0000000    │ 96年6月3日   │   60,000元 │兌現  │
│    │              │              │            │有被告│
│    │              │              │            │背書  │
├──┼───────┼───────┼──────┼───┤
│  │ CM0000000    │ 96年5月14日  │   50,000元 │兌現  │
│    │              │              │            │有被告│
│    │              │              │            │背書  │
├──┼───────┼───────┼──────┼───┤
│  │ CM0000000    │ 96年6月10日  │   85,000元 │退票  │
├──┼───────┼───────┼──────┼───┤
│  │ CM0000000    │ 96年6月7日   │   50,000元 │退票  │
├──┼───────┼───────┼──────┼───┤
│  │ CM0000000    │ 96年6月10日  │   50,000元 │退票  │
├──┼───────┼───────┼──────┼───┤
│  │ CM0000000    │ 96年6月15日  │  100,000元 │退票  │
├──┼───────┼───────┼──────┼───┤
│  │ CM0000000    │ 96年6月3日   │   15,000元 │兌現  │
├──┼───────┼───────┼──────┼───┤
│  │ CM0000000    │ 96年6月30日  │   50,000元 │退票  │
├──┼───────┼───────┼──────┼───┤
│  │ CM0000000    │ 96年6月20日  │   50,000元 │退票  │
├──┼───────┼───────┼──────┼───┤
│  │ CM0000000    │ 96年6月30日  │  150,000元 │退票  │
│    │              │              │            │有被告│
│    │              │              │            │背書  │
│    │              │              │            │被告事│
│    │              │              │            │後已收│
│    │              │              │            │回支票│
├──┼───────┼───────┼──────┼───┤
│  │ CM0000000    │ 96年6月14日  │   9,0000元 │退票  │
├──┼───────┼───────┼──────┼───┤
│  │ CM0000000    │ 96年6月7日   │  100,000元 │退票  │
│    │              │              │            │被告事│
│    │              │              │            │後已收│
│    │              │              │            │回支票│
│    │              │              │            │      │
├──┼───────┼───────┼──────┼───┤
│  │ CM0000000    │ 96年5月18日  │   20,000元 │兌現  │
├──┼───────┼───────┼──────┼───┤
│  │ CM0000000    │ 96年5月16日  │   11,000元 │兌現  │
├──┼───────┼───────┼──────┼───┤
│  │ CM0000000    │ 96年5月17日  │   60,000元 │兌現  │
├──┼───────┼───────┼──────┼───┤
│  │ CM0000000    │ 96年5月17日  │  130,000元 │退票  │
├──┼───────┼───────┼──────┼───┤
│  │ CM0000000    │ 96年6月21日  │  100,000元 │退票  │
│    │              │              │            │有被告│
│    │              │              │            │背書  │
│    │              │              │            │被告事│
│    │              │              │            │後已收│
│    │              │              │            │回支票│
│    │              │              │            │      │
├──┼───────┼───────┼──────┼───┤
│  │ CM0000000    │ 96年6月22日  │   60,000元 │兌現  │
├──┼───────┼───────┼──────┼───┤
│  │ CM0000000    │ 96年5月30日  │   50,000元 │兌現  │
│    │              │              │            │有被告│
│    │              │              │            │背書  │
├──┼───────┼───────┼──────┼───┤
│  │ CM0000000    │ 96年6月20日  │   20,000元 │退票  │
├──┼───────┼───────┼──────┼───┤
│  │ CM0000000    │ 96年6月1日   │   60,000元 │兌現  │
├──┼───────┼───────┼──────┼───┤
│  │ CM0000000    │ 96年6月25日  │    5,000元 │退票  │
├──┼───────┼───────┼──────┼───┤
│  │ CM0000000    │ 96年6月15日  │  100,000元 │退票  │
├──┼───────┼───────┼──────┼───┤
│  │ CM0000000    │ 96年5月31日  │   50,000元 │退票  │
├──┼───────┼───────┼──────┼───┤
│  │ CM0000000    │ 96年6月29日  │   60,000元 │退票  │
│    │              │              │            │被告事│
│    │              │              │            │後已收│
│    │              │              │            │回支票│
│    │              │              │            │      │
├──┼───────┼───────┼──────┼───┤
│  │ CM0000000    │ 96年6月25日  │  100,000元 │退票  │
├──┼───────┼───────┼──────┼───┤
│  │ CM0000000    │ 96年6月30日  │  100,000元 │退票  │
├──┼───────┼───────┼──────┼───┤
│  │ CM0000000    │ 96年7月1日   │   60,000元 │退票  │
├──┼───────┼───────┼──────┼───┤
│  │ CM0000000    │ 96年6月18日  │   65,000元 │退票  │
│    │              │              │            │有被告│
│    │              │              │            │背書  │
│    │              │              │            │事後被│
│    │              │              │            │告已收│
│    │              │              │            │回支票│
│    │              │              │            │      │
├──┼───────┼───────┼──────┼───┤
│  │ CM0000000    │ 96年6月13日  │   94,000元 │退票  │
│    │              │              │            │有被告│
│    │              │              │            │背書  │
│    │              │              │            │事後被│
│    │              │              │            │告已收│
│    │              │              │            │回支票│
│    │              │              │            │      │
├──┼───────┼───────┼──────┼───┤
│  │ CM0000000    │ 96年7月2日   │   80,000元 │退票  │
│    │              │              │            │有被告│
│    │              │              │            │背書  │
│    │              │              │            │事後被│
│    │              │              │            │告已收│
│    │              │              │            │回支票│
│    │              │              │            │      │
├──┼───────┼───────┼──────┼───┤
│  │ CM0000000    │ 96年6月20日  │  100,000元 │退票  │
│    │              │              │            │有被告│
│    │              │              │            │背書  │
│    │              │              │            │事後被│
│    │              │              │            │告已收│
│    │              │              │            │回支票│
│    │              │              │            │      │
└──┴───────┴───────┴──────┴───┘